【裁判字號】    98,訴,1034
【裁判日期】    980727
【裁判案由】    妨害自由等
【裁判全文】
臺灣臺北地方法院刑事判決              98年度訴字第1034號
公  訴  人  臺灣臺北地方法院檢察署檢察官
被      告  乙○○
上列被告因妨害自由等案件，經檢察官提起公訴（98年度偵字第
12154 號），被告於本院準備程序進行中，就被訴事實為有罪之
陳述，經本院告知簡式審判程序意旨，並聽取公訴人及被告之意
見後，本院合議庭裁定依簡式審判程序審理，本院判決如下：
    主  文
乙○○以非法方法剝奪人之行動自由，處有期徒刑壹年，緩刑肆
年，緩刑期內付保護管束。
    事  實
一、乙○○為甲○○之配偶，2 人育有2 子，彼此間具有家庭暴
    力防治法第3 條第1 款所定之家庭成員關係。乙○○於民國
    98年4 月26日晚上8 時50分許，在其與甲○○位於臺北市○
    ○區○○路1 段227 之1 號3 樓之住處客廳內，因乙○○質
    問甲○○銀行定存單何在之事發生口角，乙○○竟基於以傷
    害及剝奪行動自由之犯意，先後以徒手反折甲○○雙手、將
    甲○○壓制在地上以臉觸地、以其等子女所有之童軍繩與跳
    繩各1 條（已扣案）綑綁甲○○之肢體及將甲○○裸身綑綁
    在椅子上等手段，接續傷害甲○○之身體並以此非法方法剝
    奪甲○○之行動自由，迄至翌日（27日）凌晨3 時許，方因
    甲○○之哀求而替其割斷繩索，惟仍致使甲○○受有左臉頰
    挫傷、右頸擦傷、四肢多處擦挫傷之傷害；嗣因甲○○於當
    日前往醫院驗傷並報警處理，始知上情。
二、案經甲○○訴由臺北市政府警察局文山第二分局報請臺灣臺
    北地方法院檢察署檢察官偵查起訴。
    理  由
一、程序部分：本件被告乙○○所犯係死刑、無期徒刑或最輕本
    刑為3 年以上有期徒刑以外之罪，其就被訴事實為有罪之陳
    述，經本院告知簡式審判程序之旨，並聽取當事人意見後，
    本院合議庭依刑事訴訟法第273 條之1 第1 項規定裁定由受
    命法官獨任進行簡式審判程序，合先敘明。
二、上開事實，業據被告於本院98年7 月6 日之準備及審理程序
    中坦承不諱，證人即被害人甲○○亦於警、偵訊中就其當晚
    遭傷害及綑綁以致無法離開客廳去上廁所，多次自行掙脫後
    又重新被綁等情證述明確，被告並自承「她講關於她的傷如
    何造成的，這是對的」，並有扣案之童軍繩與跳繩各1 條為
    憑，且有台北醫學大學--市立萬芳醫院受理家庭暴力事件驗
    傷診斷書、甲○○受傷照片、警製受理各類案件紀錄表、報
    案三聯單、警製處理家庭暴力與兒少保護案件調查紀錄（通
    報）表等件在卷可稽，已堪認被告自當晚8 時50分許迄至翌
    日凌晨3 時許止，先後在其與甲○○住處之客廳內，多次以
    上開手段傷害甲○○之身體或綑綁其肢體致令無法自由行動
    ，均係基於同一傷害及剝奪甲○○行動自由之決意而為，是
    被告上開於本院之任意性自白顯與事實相符而可採信，本案
    事證已臻明確，被告犯行堪以認定，自應依法論科。
三、按刑法第302 條第1 項之剝奪人行動自由罪與同法第304 條
    第1 項之強制罪，其所保護之法益，固均為被害人之自由，
    惟前者重在保護個人之行動自由，後者重在保護個人之意思
    自由；而刑法第302 條之妨害自由罪，係妨害他人自由之概
    括規定，故行為人具有一定目的，以非法方法剝奪人之行動
    自由者，除法律別有處罰較重之規定（例如略誘及擄人勒贖
    等罪），應適用各該規定處斷外，如以使人行無義務之事，
    或妨害人行使權利為目的，而其強暴脅迫復已達於剝奪人行
    動自由之程度，即祇成立該罪，不應再依同法第304 條論處
    ；誠以此項使人行無義務之事，或妨害人行使權利之低度行
    為，應為非法剝奪人之行動自由之高度行為所吸收，不能以
    其目的係在使人行無義務之事，或妨害人行使權利，認為係
    觸犯刑法第302 條第1 項及第304 條第1 項之二罪名，而依
    同法第55條從一重處斷或依同法第50條分論併罰之（最高法
    院29年上字第3757、2359號判例意旨參照）。查被告以上開
    反折雙手、壓制身體、綑綁肢體之非法方法，致使甲○○受
    有上開傷害，且因該等綑綁之舉，以致甲○○無法自由行動
    ，迄至被告割斷繩索將之鬆綁，方得以離去客廳如廁或入睡
    ，被告顯係以此等強暴手段妨害甲○○之行動自由權利，且
    其程度已達剝奪行動自由之程度，參照上開說明，核被告所
    為，係犯刑法第302 條第1 項之以非法方法剝奪人之行動自
    由罪及同法第277 條第1 項之傷害罪。被告與被害人甲○○
    為夫妻，具有家庭暴力防治法第3 條第1 款所定之家庭成員
    關係，被告對其家庭成員即被害人故意實施身體上不法侵害
    之家庭暴力行為而成立刑法之非法剝奪行動自由罪及傷害罪
    ，其所為核屬家庭暴力防治法第2 條第2 款之家庭暴力罪（
    檢察官於所犯法條欄漏載，應予補充；且按被告行為後，該
    法就第58條之規定於98年4 月29日有所修正，但其餘條文均
    無修正，故無比較新舊法之問題，附此敘明），因該法就此
    並無刑罰規定，仍應依上開刑法之規定論罪科刑。被告以強
    暴手段妨害甲○○行使權利之低度行為，應為非法剝奪人之
    行動自由之高度行為所吸收，不另論罪。被告先後多次反折
    、壓制、綑綁、因甲○○自行掙脫又行綑綁之舉，時間緊接
    、地點相同，顯係基於同一犯意接續而為，且僅侵害同一法
    益，為接續犯，逕各論以一罪已足。被告在剝奪甲○○之行
    動自由期間內犯前揭傷害罪，二者犯罪行為時間上顯然有所
    重疊、合致，且具有緊密之目的結合關係，自應認係一行為
    觸犯數罪名之想像競合犯，應從一重之非法剝奪行動自由罪
    處斷（最高法院97年度台上字第1880、3706號、98年度台上
    字第60、1957號等判決意旨可供參考）。
四、爰審酌被告僅因夫妻間之口角，即為上開各該顯然扼殺其妻
    即被害人甲○○之人性尊嚴之不法舉措，犯罪情節非輕，然
    犯後除就造成口角之原因有所爭執外，對其所為犯行均全部
    坦承，且知表達悔意，態度尚可，兼參酌被害人當庭陳述對
    本案沒有意見，一切交由檢察官決定之意見及公訴檢察官當
    庭具體求處之刑度，暨被告之素行、尚有小學二年級及三年
    級之幼子需要撫養之生活狀況、犯罪之動機、目的、剝奪被
    害人行動自由期間之長短、被害人傷勢輕重等一切情狀，量
    處如主文所示之刑，以示懲戒。又查被告前曾因槍砲及麻藥
    案件，經本院以81年度易字第5075號判決合併判處有期徒刑
    8 月確定，而於82年10月3 日執行完畢，然被告於上開有期
    徒刑執行完畢後5 年內均未曾因故意犯罪受有期徒刑以上刑
    之宣告，此有臺灣高等法院被告前案紀錄表乙件在卷可按，
    其因一時失慮，致罹刑典，現因被害人甲○○攜子返回南投
    居住，而未與被告同居，被告又自述本件案發後收到保護令
    迄今，均有依照保護令之指示行事，避免騷擾被害人及其子
    女，但仍擔心其等之生計與就學等情，足認被告經此偵審教
    訓應能知所警惕而無再犯之虞，本院綜核其個人與家庭環境
    各情，兼參酌被害人對於刑案部分之處理同意交由檢察官決
    定，而公訴檢察官亦陳述同意在不得易科罰金之刑度範圍內
    給予被告緩刑宣告之意見，認被告此次所受之刑之宣告以暫
    不執行為適當，爰併諭知緩刑4 年，且依家庭暴力防治法第
    38條第1 項之規定，於緩刑期內併付保護管束，以啟自新，
    並期惕勵其自身言行、矯正其錯誤觀念。末扣案之童軍繩及
    跳繩各1 條，雖均係被告供犯罪所用之物，但均非被告所有
    ，而係其子女所有，此業據被告供述甚明，爰不併予諭知沒
    收，併此指明。
據上論斷，應依刑事訴訟法第273 條之1 第1 項、第299 條第1
項前段，家庭暴力防治法第38條第1 項，刑法第11條、第302 條
第1 項、第277 條第1 項、第55條、第74條第1 項第2 款，刑法
施行法第1 條之1 第1 項、第2 項前段，判決如主文。
本案經檢察官林冠佑到庭執行職務。
中    華    民    國    98    年    7     月    27    日
                  刑事第五庭  法  官  吳勇毅
上正本證明與原本無異。
如不服本判決應於收受送達後10日內向本院提出上訴書狀，並應
敘述具體理由；其未敘述上訴理由者，應於上訴期間屆滿後20日
內向本院補提理由書（均須按他造當事人之人數附繕本）「切勿
逕送上級法院」。告訴人或被害人如對於本判決不服者，應具備
理由請求檢察官上訴，其上訴期間之計算係以檢察官收受判決正
本之日期為準。
                              書記官  游秀珠
中    華    民    國    98    年    7     月    27    日
附錄本案論罪科刑法條全文：
中華民國刑法第302條
（剝奪他人行動自由罪）
私行拘禁或以其他非法方法，剝奪人之行動自由者，處5 年以下
有期徒刑、拘役或3 百元以下罰金。
因而致人於死者，處無期徒刑或7 年以上有期徒刑，致重傷者，
處3 年以上10年以下有期徒刑。
第1 項之未遂犯罰之。
中華民國刑法第277條
（普通傷害罪）
傷害人之身體或健康者，處3 年以下有期徒刑、拘役或1 千元以
下罰金。
犯前項之罪因而致人於死者，處無期徒刑或7 年以上有期徒刑；
致重傷者，處3 年以上10年以下有期徒刑。


司法院資訊處製作；財團法人民間司法改革基金會備份。
